臺灣桃園地方法院民事判決　九十年度訴字第一三六二號
　　原　　　告　　辰○○
　　原　　　告　　丑○○
　　被　　　告　　癸○○
　　訴訟代理人　　子○○
　　被　　　告　　戊○○
　　被　　　告　　己○○
　　被　　　告　　庚○○
　　訴訟代理人　　丙○○
　　被　　　告　　甲○○
　　訴訟代理人　　壬○○
　　被　　　告　　丁○○
　　訴訟代理人　　辛○○
　　被　　　告　　卯○○
　　被　　　告　　寅○○
　　被　　　告　　乙○○
右當事人間請求分割共有物事件，本院判決如左：
    主　　　文
兩造共有坐落於桃園縣楊梅鎮○○○○段五０九地號，地目溜，面積一．三四八七公
頃土地，由原告辰○○取得如後附中華民國九十一年五月二日桃園縣楊梅地政事務所
土地複丈成果圖所示Ｈ部分，面積０．０七四九公頃；原告丑○○取得同圖所示Ｇ部
分，面積０．０七四九公頃；被告甲○○取得同圖所示Ｌ部分，面積０．三０二三公
頃；被告癸○○取得同圖所示Ｋ部分，面積０．一四七三公頃；被告寅○○取得同圖
所示Ｊ部分，面積０．一四九八公頃；被告卯○○取得同圖所示Ｉ部分，面積０．一
四九八公頃；被告乙○○取得同圖所示Ｆ部分，面積０．０八九九公頃；被告戊○○
取得同圖所示Ｅ部分，面積０．０四五０公頃；被告己○○取得同圖所示Ｄ部分，面
積０．０四五０公頃；被告庚○○取得同圖所示Ｃ部分，面積０．０四五０公頃；被
告辛○○取得同圖所示Ａ部分，面積０．一一二四公頃；被告丁○○取得同圖所示Ｂ
部分，面積０．一一二四公頃。
原告辰○○、丑○○及被告卯○○三人應於領取台灣電力股份有限公司或桃園縣政府
所發給如後附中華民國九十一年五月二日桃園縣楊梅地政事務所土地複丈成果圖所示
正方形內粉紅色部分之土地徵收補償費時，依其實際已被徵收之土地面積，於先扣除
土地徵收時當年度政府所定公告現值之土地價額後，應各提出其中已超越公告現值之
土地徵收補償費之二分之一，由附件一所示之全體土地共有人，依照附件一所示之持
分比例分配之。
訴訟費用由被告卯○○負擔十八分之二、被告寅○○負擔十八分之二、被告癸○○負
擔一七四分之十九、被告乙○○負擔三十分之二、被告戊○○負擔三十分之一、被告
己○○負擔三十分之一、被告庚○○負擔三十分之一、被告甲○○負擔一七四之三十
九、被告辛○○負擔十二分之一、被告丁○○負擔十二分之一；原告辰○○及丑○○
各負擔十八分之一。
    事    　實
甲、原告方面：
一、聲明：（一）請准將桃園縣楊梅鎮○○○○段五０九號，地目溜，面積一三四八
          七平方公尺土地分割，以原物分割方法，由原告辰○○取得如後附略圖所
          示【參附件甲】紅色（註：即標示斜線區域）甲部分，面積七四九．二八
          平方公尺；原告丑○○取得如後附略圖所示紅色乙部分，面積七四九．二
          八平方公尺；其餘如後附略圖所示（一）部分，面積三０二三平方公尺，
          由被告甲○○取得；同圖所示（二）部分，面積一四七三平方公尺，由被
          告癸○○取得；同圖所示（三）部分，面積一四九九平方公尺，由被告鄭
          石添取得；同圖所示（四）部分，面積一四九九平方公尺，由被告卯○○
          取得；同圖所示（五）部分，面積八九九平方公尺，由被告乙○○取得；
          同圖所示（六）部分，面積四五０平方公尺，由被告戊○○取得；同圖所
          示（七）部分，面積四五０平方公尺，由被告己○○取得；同圖所示（八
          ）部分，面積四五０平方公尺，由被告庚○○取得；同圖所示（九）部分
          ，面積一一二四平方公尺，由被告辛○○取得；同圖所示（十）部分，面
          積一一二四平方公尺，由被告丁○○取得（以上均以實測為準）。（二）
          訴訟費用由兩造依其共有持分負擔。
二、陳述：坐落於桃園縣楊梅鎮○○○○段五０九號，地目溜，面積一三四八七平方
          公尺之土地，為兩造所共有，原告辰○○、丑○○之持分為各十八分之一
          。為管理之方便，原告多次商請被告分割，惟均無法達成協議，迫不得已
          ，始提起本訴。而查「各共有人得隨時請求分割共有物」民法第八二三條
          定有明文，且農業發展條例第十六條之修正亦已將農地分割之限制解除，
          系爭土地雖為兩造所共有，惟於多年來，各共有人已經實際分管占有如後
          附略圖【參附件甲】所示。而原告辰○○、丑○○之持分，則各為十八分
          之一，二人之應有面積各為七四九．二八平方公尺，爰請鈞院依原告分管
          並實際占有使用之位置，將如後附略圖所示紅色甲部分土地，面積七四九
          ．二八平方公尺，分歸由原告辰○○取得；後附略圖所示紅色乙部分土地
          ，面積七四九．二八平方公尺，分歸原告丑○○取得；其餘如後附略圖所
          示（一）部分，面積三０二三平方公尺，由被告甲○○取得；同圖所示（
          二）部分，面積一四七三平方公尺，由被告癸○○取得；同圖所示（三）
          部分，面積一四九九平方公尺，由被告寅○○取得；同圖所示（四）部分
          ，面積一四九九平方公尺，由被告卯○○取得；同圖所示（五）部分，面
          積八九九平方公尺，由被告乙○○取得；同圖所示（六）部分，面積四五
          ０平方公尺，由被告戊○○取得；同圖所示（七）部分，面積四五０平方
          公尺，由被告己○○取得；同圖所示（八）部分，面積四五０平方公尺，
          由被告庚○○取得；同圖所示（九）部分，面積一一二四平方公尺，由被
          告辛○○取得；同圖所示（十）部分，面積一一二四平方公尺，由被告麥
          良朋取得（以上均以實測為準）。
三、證據：提出土地登記簿謄本、共有土地目錄、分割略圖、台灣電力股份有限公司
          （以下稱台灣電力公司）輸北地一（１）字第九００五三九二九號函及台
          灣電力公司輸變電工程使用土地協議紀錄影本各一份暨現場照片六張，並
          聲請本院履勘現場及派員複丈測量土地。
乙、被告方面：
壹、被告癸○○、乙○○、戊○○、己○○、庚○○、甲○○、辛○○、丁○○部分
    ：
一、聲明：（一）原告之訴駁回。（二）訴訟費用由原告負擔。
二、陳述：按被告對於兩造間共同擁有系爭土地固不爭執，惟按共有物之分割，應依
          共有人協議之方法行之，協議不能決定者，法院始得因共有人之聲請，令
          以原物分配或變賣原物分配價金，此於民法第八百二十四條第一、二項定
          有明文。本件系爭共有物，原告二人僅係屬全體共有人之極少數，復其應
          有部分亦僅占共有物之各十八分之一，然原告僅依其一己之意，即依其所
          主張之分割方式，請求本件訴訟，此被告等人自無法茍同。又原告謂本件
          系爭土地有分管之事實，惟本件土地，原告、被告皆係因繼承而取得，至
          今並無任何書面之分管契約，原告二人搶得先機，先在其所主張應得之地
          部分耕種，此仍不得視為係與其他共有人皆有分管之合意，亦不得視為乃
          原告、被告間之分管契約。再查，本件系爭之土地，於民國（下同）八十
          九年十一月三十日起，即已由台灣電力公司發函各共有人，告知將做為由
          大潭至龍潭路段之輸電線路電塔之用，而該公司並以輸北地字第八九一一
          八七四五號及輸北地字第八九一二九三二四號函告所有土地共有人有關協
          議徵收之事宜，嗣後台灣電力公司更於九十年五月十日以輸北地一（一）
          字第九００五三六０七號發函通知對全體共有人將作強制徵收之行政處分
          ，是本件之系爭土地，目前遭行政機關強制徵收中。而行政機關之徵收款
          ，在本件系爭土地尚未分割之前，自應該分配予全體共有人各依其比例而
          取得。惟徵收之程序至今仍尚未完成，而徵收補償金約新臺幣（下同）二
          百五十六萬元，台灣電力公司已決定在強制徵收後欲將之發放於全體共有
          人，詎原告於此際竟提起本件分割之訴，其意欲將補償金占為私有之心，
          已昭然若揭。依被告之意見，附圖【參附件乙】中黃色之部分（註：即標
          示「台電５２號塔基」部分），應仍依全體共有人照原持分之比例共有之
          ，蓋此部分即台灣電力公司報請桃園縣政府辦理徵收之土地，是維持原持
          分之比例共有，其因徵收之權義，亦應由全體共有人各依其比例分擔之；
          而附圖【參附件乙】中所示（一）（二）（三）（四）（五）（六）之部
          分，則分別由癸○○、甲○○、卯○○、寅○○、辰○○、丑○○取得，
          取得之面積各如附圖中所載；至附圖（七）之部分，面積共為四四００點
          三二平方公尺，則仍由乙○○、戊○○、己○○、庚○○、丁○○、麥煉
          政共同取得。
三、證據：提出台灣電力公司輸北地字第八九一一八七四五號函、輸北地字第八九一
          二九三二四號函及輸北地一（一）字第九００五三六０七號函影本各一份
          暨分割圖一件。
貳、被告卯○○、寅○○部分：
    被告卯○○、寅○○二人均未於最後言詞辯論期日到場，但依其二人於前次言詞
    辯論期日到場陳述時，初均不同意原告訴之聲明內容而請求本院駁回原告之訴。
    惟嗣後被告寅○○則當庭另略補陳稱：應是要依照土地現在使用之情況來分割，
    因為這塊土地本來就有分管，在現場上丙○○也有蓋一個有屋頂的種植蔬菜場所
    等語。
丙、本院依原告聲請履勘現場，並囑託桃園縣楊梅地政事務所派員會同測量及製作土
    地複丈成果圖。
    理　　　由
一、本件被告卯○○、寅○○二人均經本院合法送達通知，於最後言詞辯論期日均未
    到場，經核被告卯○○、寅○○二人均無民事訴訟法第三百八十六條各款所列情
    形，爰依原告聲請，由其一造辯論而為判決。
二、本件原告主張系爭土地係兩造共有之事實，業據原告提出與所述相符之土地登記
    簿謄本一份為證，且被告亦均不爭執，自堪信為真。又原告主張系爭土地，兩造
    未能協議分割之事實，因查本件曾經本院中壢簡易庭調解不成立，顯有因共有人
    意見不同而不能協議分割之情形。從而，原告依法請求裁判分割，於法自無不合
    ，於此合先敘明。
三、按「共有物之分割，依共有人協議之方法行之。分割之方法，不能協議決定者，
    法院得因任何共有人之聲請，命為左列之分配：一以原物分配於各共有人。二變
    賣共有物，以價金分配於各共有人。以原物為分配時，如共有人中，有不能按其
    應有部分受分配者，得以金錢補償之。」此於民法第八百二十四條定有明文。又
    如共有關係存續中，共有物之某一特定部分，因買賣、徵收補償等原因，其價值
    顯然已經遠遠超越其他共有部分者，惟為求增進當事人所有土地之利用價值，及
    避免全體共有人遭受不必要之損失，法院認應以原物分割為宜時，而以原物分割
    時，其中仍有共有人未能按其應有部分受分配該一特定部分者，則雖其已按應有
    部分而為分配他部分之共有物，惟其就對於共有物之該一特定部分之分配權而言
    ，亦已類似存在著有如上文規定中之「不能按其應有部分受分配」之情形一般，
    法院在此情形下，基於各共有人應是損益相衡及公平原則，應依職權「類推適用
    」關於上述「得以金錢補償之」規定，命由已按其應有部分受分配該一特定部分
    之共有人，提出相當金錢補償其他共有人之損失。
四、次按，共有土地之分管，各共有人所為之意思表示，不論係明示或默示，只要各
    共有人之意思合致，分管契約即為成立，即其共有土地分管契約並非必須以書面
    為之。而查本件原告主張系爭土地已有分管之事實，業據被告寅○○於前次言詞
    辯論期日中已自認屬實，並經本院履勘現場及派員為複丈測量之結果，系爭共有
    土地確實已有共有人在於附圖所示Ｅ、Ｆ、Ｇ等區域中興建地上建物鐵皮房屋，
    而於附圖Ａ、Ｂ、Ｃ、Ｄ等區域中則已設置有魚池，又於附圖Ｈ、Ｉ、Ｊ、Ｋ、
    Ｌ等區域中則為水稻種植，並置有田埂界線，此情有本院囑託桃園縣楊梅地政事
    務所為之實地測量土地複丈成果圖暨現地使用現況說明圖在卷可稽，且經本院履
    堪現場查明無訛，另製有勘驗筆錄一份在卷可參，此外，本件並有原告所提出之
    現場照片六張及楊梅鎮瑞原里里長及同里第十一鄰鄰長之證明書一份在卷資佐可
    證，足徵兩造對於系爭土地確實已經各有其分管之區域，被告癸○○、乙○○、
    戊○○、己○○、庚○○、甲○○、辛○○、丁○○等人辯稱系爭共有土地至今
    無任何書面之分管契約，主張兩造間尚無任何土地分管之事實存在云云，自非可
    採。因此，本件原則上，應依原告所提出之以各共有人原已分管的地區來分割系
    爭共有土地為宜。至於被告癸○○、乙○○、戊○○、己○○、庚○○、甲○○
    、辛○○、丁○○等人所另提出之分割方案，主張應繼續維持台灣電力公司申請
    桃園縣政府所預定徵收的土地部分之共有關係，不能有效解決本案紛爭，因此既
    非係兩造所共同願意再予維持，如果仍然繼續維持部分共有關係，則於日後恐仍
    不免於將再生爭執，故難以採酌。因此，本件除部分另參酌被告所提出之意見外
    ，在原則上，以採原告所提出之分割方案為主，爰判決如主文第一項所示。
五、第查，本案系爭土地是在於共有關係存續中，即業經台灣電力公司已決定依據土
    地徵收條例第三條及第十一條規定，申請桃園縣政府辦理徵收，而所預定徵收之
    土地則係分別座落於原告辰○○、丑○○及被告卯○○三人所分管之土地上（詳
    參後附九十一年五月二日桃園縣楊梅地政事務所土地複丈成果圖所示正方形內粉
    紅色部分），惟因共有人對於土地徵收補償費之分配表示異議，是以，台灣電力
    公司認尚須俟共有人達成協議或完成分割後才能完全發放補償款，此情有被告所
    提出之台灣電力公司輸北地一（一）字第九００五三六０七號徵收通知函及原告
    所提出之台灣電力公司輸北地一（１）字第九００五三九二九號復函影本各一份
    在卷可稽。而於土地預定徵收之期間，由系爭土地全體共有人與台灣電力公司於
    九十年六月十二日所協議之徵收補償費乃為每平方公尺約七千五百六十二元（詳
    參卷附之臺灣電力公司輸變電工程使用土地協議紀錄），此一徵收補償費已高出
    於當年度之公告現值每平方公尺一千元（詳參卷附之土地登記簿謄本內容）甚多
    ，而此一土地徵收補償費超出公告現值之利益，因乃是在土地共有關係存續中由
    全體土地共有人積極與台灣電力公司協議之結果所發生，本應由全體土地共有人
    共同享有之。因此，如果本件土地共有人中有因土地分割之結果，致不能向台灣
    電力公司或桃園縣政府領受此利益，則法院自得命因本件土地分割而將來能向台
    灣電力公司或桃園縣政府領受全部利益之人，於領得全部利益時，應提出所領得
    利益之金錢，對於因土地分割結果而失去領受利益之其他共有人，為相當之損失
    補償。惟因台灣電力公司並非是對於原告辰○○、丑○○及被告卯○○三人所分
    管之土地為全部徵收，故原告辰○○、丑○○及被告卯○○三人則必須承受土地
    徵收後餘地成為畸零地將致使土地利用價值減少之不利益負擔，故其餘被告核應
    以原所可領得超出公告現值之土地徵收補償費，提出二分之一，對於原告辰○○
    、丑○○及被告卯○○三人因承受土地徵收後餘地成為畸零地致使土地利用價值
    減少之不利益負擔，為相當之損失補償。則兩者相抵結果，原告辰○○、丑○○
    及被告卯○○三人，仍應將土地徵收補償費高於土地公告現值之部分，各自提出
    二分之一，由全體共有人（包含原告辰○○、丑○○及被告卯○○三人）分別依
    原持分之比例，分配此溢出土地公告現值之土地徵收補償費（註：如共有人中已
    經有向台灣電力公司預先領取發放之補償金者，而其領取金額超出應受分配金額
    ，應將已超出之部分，退回由原告辰○○、丑○○及被告卯○○三人按其應得補
    償金之比例受領；又如其領取額尚未足應受分配額，則其不足之部分，應由原告
    辰○○、丑○○及被告卯○○三人按其應提出補償金之比例，負責補足之。），
    較為公平合理，爰依職權類推適用民法第八百二十四條關於得以金錢補償之規定
    ，判決如主文第二項所示。
六、末按兩造因就共有物分割方法不能達成協議，而由原告起訴請求本院裁判分割，
    然本件原告所主張之分割方法，僅供法院參考，該分割方法並不生其訴有無理由
    之問題，本院仍得依職權斟酌何種分割方法較能增進共有物之經濟效益，並兼顧
    兩造之利益，以決定適當之分割方法，不因係由何造起訴而有不同。本院雖因原
    告之請求分割共有物為有理由，而認依法應予以分割，惟被告對於原告主張之分
    割方法，所為之抗辯，按當時之訴訟程度，係為伸張或防衛其權利所必要，本院
    如僅因准許原告為分割共有物之請求，即命被告應負擔全部之訴訟費用，則難免
    於失衡。又查本件兩造各當事人間，在系爭土地上所有之持分比例不一，於本件
    訴訟之利害關係，亦顯有差異。從而，本院審酌情形，認本件應由兩造各當事人
    ，依其對系爭土地之原有持分比例，各自分別負擔其訴訟費用，較符公平原則。
七、因本件事證已臻明確，兩造其餘攻擊防禦方法，於本件判決結果不生影響，爰不
    予一一論述，附此敘明。
八、據上論結，本件原告之訴有理由，依民事訴訟法第三百八十五條第一項前段、第
    七十八條、第八十一條第二款、第八十五條第一項後段，判決如主文。
中　　　華　　　民　　　國　　九十一　　年　　　六　　　月　　　十三　　日
                                        臺灣桃園地方法院民事第二庭
~B法　　　官　呂仲玉
右為正本，係照原本作成。
如對本判決上訴，須於判決送達後二十日內，向本院提出上訴狀。
中　　　華　　　民　　　國　　九十一　　年　　　六　　　月　　　二十八　日
~B書　記　官　楊惠如
